【裁判字號】    96,重訴,134
【裁判日期】    970813
【裁判案由】    請求確認買賣關係不存在
【裁判全文】
臺灣高雄地方法院民事判決             96年度重訴字第134號
原      告  甲○○
訴訟代理人  何曜男律師
被      告  丙○○
訴訟代理人  林復華律師
上列當事人間確認買賣關係不存在事件，於民國97年7 月30日言
詞辯論終結，本院判決如下：
    主  文
確認兩造間就坐落高雄縣大樹鄉○○○段第七之三二六地號、權
利範圍全部之土地之買賣關係不存在。
訴訟費用由被告負擔。
    事實及理由
一、原告主張：原告與被告於民國94年7 月6 日就原告所有坐落
    於高雄縣大樹鄉○○○段7-326 地號土地（下稱系爭土地）
    ，及其上未辦保存登記之建物訂立『不動產買賣契約書』（
    下稱系爭契約），並約定：「買賣總價為新台幣（下同）1,
    315 萬元；第一期簽約款：94年7 月6 日、35萬元整；第二
    期備證款：94年9 月6 日、40萬元整；第三期完稅款：稅單
    （增值稅單）核下三日內給付、40萬元整；第四期尾款：貸
    款貸款撥款當日或代償乙方（即原告）原貸款後給付、1,20
    0 萬元整（貸款不足現金補足）。」等項。其後，雙方因系
    爭土地上前開建物不辦保存登記，乃另於95年1 月16日達成
    協議，扣除建物拆除損失85萬元，買賣總價款降為1,230 萬
    元，被告從94年7 月6 日起至95年6 月1 日止共給付予原告
    114 萬5 千元（被告分別於94年7 月6 日給付1 萬元、同年
    7 月8 日給付10萬元、同年7 月25日給付23萬5 千元、95年
    1 月26日給付20萬元、同年2 月17日給付20萬元、同年5 月
    24日給付30萬元、同年6 月1 日給付10萬元），而就尾款部
    分應係被告完成貸款手續前置作業，銀行核貸後，被告始得
    向原告辦理過戶手續移轉系爭土地。惟因被告個人債信問題
    ，無法獲得銀行核貸，被告因而遲未給付尾款，嗣經原告於
    95 年6月27日以高雄義民郵局第167 號存證信函催告被告履
    約，而後兩造於95年8 月5 日會面協議，被告口頭應允在95
    年9 月底前完成核貸，否則已繳價金願為原告沒收，然被告
    遲至95年9 月底仍未完成核貸，原告遂又以新興郵局第699
    號存證信函催請被告於95年11月15日前完成履約，然被告仍
    未於前開日期完成履約，原告即於95年11月16日以高雄十九
    支郵局第3154號存證信函，通知被告解除系爭契約，既經被
    告收受，兩造之系爭契約已合法解除。惟被告迄仍向原告主
    張有買受之權利，顯然就雙方買賣關係存在與否，被告仍有
    爭執，故兩造間就系爭土地所為之買賣關係存否已不明確，
    使原告在法律上地位有不安定之狀態存在，而此種不安定狀
    態既得以確認判決除去，原告自有即受確認判決之法律上利
    益。為此，爰依民事訴訟法第247 條第1 項規定，提出本件
    訴訟，並聲明：（一）請求確認原告與被告間就原告所有坐
    落高雄縣大樹鄉○○○段7-326 地號土地之買賣關係不存在
    。（二）訴訟費用由被告負擔。
二、被告則以：原告所述之存證信函，被告雖有收受，惟存證信
    函內容均屬原告片面之詞，被告迄至95年6 月1 日已依約給
    付原告第一期至第三期價金共114 萬5 千元，而依系爭契約
    第3 條付款方式說明第4 款記載之內容：「乙方（即原告）
    於完成產權移轉登記並將房地交付之同時，甲方（即被告）
    應將尾款付清，但雙方協議甲方（即被告）必須透過金融機
    構辦理融資貸款作為房屋尾款之給付時，甲方（即被告）應
    依金融機構通知之日期親自完成辦理開戶、對保並授權金融
    機構將核貸金額逕予撥入，乙方（即原告）指定之帳戶或由
    金融機構通知甲乙雙方會同撥款，並辦理交屋手續。」，申
    言之，基於同時履行之抗辯，原告既未曾依約完成產權移轉
    登記並將土地交付，即不生被告應先付清尾款而有違約之問
    題，則原告之解約為不合法，系爭契約之買賣關係自無消滅
    可言。況本件找銀行貸款是原告應負之責任，被告已將所有
    信用資料交付仲介公司接洽貸款事宜，待通知貸款通過始配
    合辦理相關貸款事宜，而與銀行接洽結果被告均不知情，自
    不得謂被告有給付遲延之情事。又原告所稱兩造於95年8 月
    5 日之會面協議內容並無書面可資證明，且證人乙○○此部
    分證述並不實在，故原告不得主張沒收被告之價金，又倘若
    原告主張上開會面協議內容為被告應於95年9 月底前完成核
    貸，原告為何於95年10月間仍催告被告履行契約，足認原告
    有關上開會面協議內容之陳述不實在等語，資為抗辯，並聲
    明：（一）原告之訴駁回；（二）訴訟費用由原告負擔。
三、下列事實為兩造所不爭執，並有系爭契約、協議書、存證信
    函及回執在卷可憑，堪信為真實：
（一）兩造對94年7 月6 日簽訂之『不動產買賣契約書』及95年
      1 月16日之『協議書』內容之真正不爭執，且系爭土地買
      賣現總價款已更正為1,230 萬元。
（二）被告從94年7 月6 日起至95年6 月1 日止共給付予原告11
      4 萬5 千元（被告分別於94年7 月6 日給付1 萬元、同年
      7 月8 日給付10萬元、同年7 月25日給付23萬5 千元、95
      年1 月26日給付20萬元、同年2 月17日給付20萬元、同年
      5 月24日給付30萬元、同年6 月1 日給付10萬元）。
（三）兩造於95年8 月5 日會面協議，且訴外人乙○○亦在場。
（四）依系爭契約，系爭土地總價款為1,230 萬元，被告尚未給
      付之第四期尾款價金為1,115萬5 千元。
（五）就高雄義民郵局第167 號、高雄新興郵局第699 號存證信
      函、高雄十九支郵局第3154號存證信函，被告均有收受並
      知情。
（六）被告於96年2 月6 日以存證信函回覆原告所提出之主張，
      並主張同時履行抗辯權。
四、兩造爭執之點：
（一）兩造於95年8 月5 日會面協議之內容為何?
（二）系爭不動產買賣契約書第3 條付款方式說明第4 款記載之
      內容究為被告主張之同時履行抗辯權，抑或是原告主張該
      但書規定係指被告完成貸款手續前置作業，銀行核貸後，
      被告才可辦理過戶手續移轉系爭土地?
（三）本件被告是否有給付遲延之情？原告主張已合法解除系爭
      契約是否有理由？
五、本院判斷如下：
（一）按確認之訴非原告有即受確認判決之法律上利益者，不得
      提起。而所謂即受確認判決之法律上利益，係指法律關係
      之存否不明確，原告主觀上認其在法律上之地位有不妥之
      狀態存在，且此種不妥之狀態，能以確認判決將之除去者
      而言。本件原告主張與被告就系爭土地之買賣契約已經解
      除，而為被告所否認，其法律上之地位自有不安之危險，
      故其提起本件確認買賣關係不存在之訴，揆諸前開說明，
      自屬有理由，應予准許。
（二）按「給付有確定期限者，債務人自期限屆滿時起，負遲延
      責任。」「契約當事人之一方遲延給付者，他方當事人得
      定相當期限催告其履行，如於期限內不履行時，得解除其
      契約。」民法第229 條第1 項、第254 條分別定有明文。
      準此，遲延給付屬於債務之不履行，以可歸責於債務人之
      事由所致者，由債務人負遲延責任。且訂有確定期限之債
      務，於期限屆滿時即屬遲延，債權人無須另為催告。查系
      爭契約第3 條第4 款付款方式說明約定「乙方（即原告）
      於完成產權移轉登記並將房地交付之同時，甲方（即被告
      ）應將尾款付清，但雙方協議甲方（即被告）必須透過金
      融機構辦理融資貸款作為房屋尾款之給付時，甲方（即被
      告）應依金融機構通知之日期親自完成辦理開戶、對保並
      授權金融機構將核貸金額逕予撥入，乙方（即原告）指定
      之帳戶或由金融機構通知甲乙雙方會同撥款，並辦理交屋
      手續。」，此有系爭契約在卷可佐（參本院卷第7 頁），
      並為兩造所不爭執。又原告主張兩造於95年8 月5 日會面
      協議約定被告應在95年9 月底前完成核貸，否則解除契約
      ，已繳價金願為原告沒收等語，查證人即負責處理系爭土
      地買賣事宜之佳昌房屋仲介公司經理乙○○到庭證稱：「
      本件由伊負責處理原被告間系爭土地買賣之事宜。本件是
      買主丙○○（即被告）來伊公司委託處理，並有簽立不動
      產買賣斡旋契約書，嗣經過不斷的議價後，原、被告於94
      年7 月6 日簽訂買賣契約書，被告即給付第1 期款35萬元
      ，第2 期款於95年1 月25日日給付了40萬元，嗣伊即開始
      進行報稅、土地鑑界的相關事宜，同時跟被告聯絡辦理銀
      行貸款的手續，請被告提供在職證明、存款證明、扣繳憑
      單、保證人資料，惟銀行稱被告所提供之保證人資格不符
      ，及被告有其他貸款額度過高，故銀行拒絕貸款，直到95
      年8 月5 日原被告及伊在市政府對面的王牌咖啡會面商談
      尾款給付之事，經協商後，原被告有口頭約定到95年9 月
      底如無法辦理貸款或貸款無法補足尾款的時候，被告同意
      解除契約，之前已付價金由原告沒收。」、「一般辦理貸
      款及過戶登記的順序及流程為買賣雙方簽訂不動產買賣契
      約書後，伊就請買方提出在職證明等相關信用資料，請賣
      方提出戶籍謄本、印鑑證明、所有權狀等過戶資料，雙方
      的資料都在伊保管中，就先送買方的信用資料到銀行，經
      銀行審核通過，再請買方及保證人到銀行簽立相關借款及
      保證文件，銀行同意核貸後，會給抵押權設定契約書，再
      持賣方的過戶資料及抵押權設定契約書到地政事務所辦理
      過戶跟抵押登記，持地政事務所發的他項權利證明書及謄
      本給銀行，銀行再將貸款給買方的指定帳戶。」等語在卷
      （詳本院卷第71-76 頁）。而被告固不否認95年8 月5 日
      與原告、證人會面商談之情，惟否認商談內容為其同意於
      95 年9月底如無法辦理貸款或貸款無法補足尾款的時候，
      被告同意解除契約，之前已付價金由原告沒收。惟經核證
      人乙○○所為之上開證詞，與原告所述相符，再佐以證人
      乙○○與兩造既均無夙怨，衡情當無甘冒偽證罪罪責追訴
      之風險故為虛偽證詞，致陷自己於不利結果之動機，其證
      詞應屬可信。況且證人所述兩造於95年8 月5 日會面時達
      成被告應於95年9 月底前貸款，否則解約之詞，亦與原告
      於95年6 月27日以高雄義民郵局第167 號存證信函（參本
      院卷第13-14 頁）催告被告盡速補足資料、辦理貸款；於
      95 年10 月17日以高雄新興郵局第699 號存證信函（參本
      院卷第15頁）陳明被告曾於95年8 月5 日承諾95年9 月底
      前貸款，現已逾期多日，而催告被告履行等之催告時間與
      催告內容均相符，無何矛盾不合理之處，益徵證人乙○○
      證詞應為真實，是被告之辯稱上情云云，應係卸責之詞，
      難予採信。兩造既約定被告應於95年9 月底前完成貸款，
      而被告既未依約定於95年9 月底前完成貸款，則被告於95
      年10月起即負遲延責任。原告嗣於95年10月17日以高雄新
      興郵局第699 號存證信函催告被告應於95年11月15日前依
      約給付尾款，嗣被告仍未給付，原告乃再於95年11月16日
      以高雄十九支郵局第3154號對被告為解除系爭契約之意思
      表示，均經被告受領之事實，亦為兩造所不爭執，且有存
      證信函及回執之影本各3 份附於本院卷第13-18 頁可證。
      則原告主張其與被告間之系爭買賣契約業已合法解除，自
      屬有據。
（三）再被告另又抗辯依系爭契約第3 條付款方式說明第4 款之
      內容，被告得為同時履行抗辯，則原告既未曾依約完成產
      權移轉登記並將系爭土地交付，即不生被告應先付清尾款
      而有違約之問題，則原告之解約為不合法，系爭契約之買
      賣關係自無消滅可言等。惟按因契約互負債務之當事人，
      如一方有先為給付之義務者，僅他方享有同時履行抗辯權
      ，若因雙務契約而發生之債權債務，係立於互為對待給付
      之關係，則雙方當事人均得行使其同時履行之抗辯權，此
      觀民法第264 條第1 項之規定自明。而債務人享有同時履
      行抗辯權者，在未行使此抗辯權以前，仍可發生遲延責任
      之問題，必須行使以後始能免責，最高法院50年臺上字第
      1550號著有判例可資參照。本件因被告未依約履行，經原
      告定期催告無果後，原告已於95年11月16日以存證信函對
      被告為解除契約之意思表示，有如前述，而被告於本院自
      承其係以96年2 月6 日之存證信函對原告主張同時履行抗
      辯，則被告於系爭買賣契約關係消滅後，再為同時履行之
      抗辯，亦不足取。
六、綜上所述，兩造間原合法有效存在之買賣契約既經合法解除
    而不存在。從而，原告請求確認其與被告間就系爭土地之買
    賣關係不存在，為有理由，應予准許。
七、本件事實已臻明確，兩造其餘之攻擊或防禦方法、爭點，及
    未經援用之證據，經本院斟酌後，認為與判決基礎之事實並
    無影響，均不足以影響本裁判之結果，自無庸一一詳予論駁
    之必要，併此敘明。
據上論結，本件原告之訴為有理由，依民事訴訟法第78條，判決
如主文。
中    華    民    國    97    年    8     月    13    日
                     民事鳳山分庭審判長法  官  楊富強
                                       法  官  呂憲雄
                                       法  官  林意芳
上為正本係照原本作成。
如不服本判決，應於送達後20日內，向本院提出上訴狀並表明上
訴理由，如於本判決宣示後送達前提起上訴者，應於判決送達後
10日內補提上訴理由書（須附繕本）。
中    華    民    國    97    年    8     月    13    日
                                       書記官  陸艷娣


司法院資訊處製作；財團法人民間司法改革基金會備份。
